最高法院刑事判決　　　　　　　　　　　　　　　九十三年度台上字第四五五一號
　　上　訴　人　甲○○
　　　　　　　　　　　　號
右上訴人因違反期貨交易法案件，不服台灣高等法院台南分院中華民國九十年十月三
十一日第二審判決（九十年度上訴字第一一二六號，起訴案號：台灣嘉義地方法院檢
察署八十八年度偵字第六四一三號），提起上訴，本院判決如左：
    主  文
原判決撤銷，發回台灣高等法院台南分院。
    理  由
本件原判決認定上訴人甲○○係嘉義市「益富資訊管理顧問有限公司」（下稱益富公
司）、台北縣板橋市「益康資訊管理顧問有限公司」（下稱益康公司）、台中市「永
亨資訊管理顧問有限公司」（下稱永亨公司）負責人，明知上開三家公司（以下合稱
益富等公司）登記之營業項目均不包括經營期貨顧問事業，乃未經財政部證券暨期貨
管理委員會許可，與黃志忠、陳立平、汪志洋及自稱「黃超」之不詳姓名者共同基於
概括之犯意，以益富等公司名義與澳門東方先鋒公司（EASTERN VANGUARD CO.下稱東
方先鋒公司）簽約合作，由益富等公司派財務顧問向不特定客戶解說外匯交易方式及
獲利情形，並以益富等公司名義與客戶簽約，客戶須先電匯五千美元至二萬美元不等
之最低保證金至東方先鋒公司指定之帳戶，始可在保證金二十倍之範圍內，以電話下
單給東方先鋒公司，俟匯畢後，持電匯單據向益富等公司辦理開戶、簽署相關合約書
等手續，即可利用益富等公司所提供之電腦資訊設備、場地、諮詢及顧問自行下單買
賣。交易種類包括馬克、日幣、瑞士法郎及英鎊、歐元等各種外匯交易。上開外匯交
易以「口」為單位，每口保證金一千美元，可交易保證金二十倍即二萬美元之等值外
幣，東方先鋒公司俟客戶平倉後，直接在客戶帳戶內結算盈虧，完成交易，每買賣一
口合約，由東方先鋒公司收取手續費八十元美元，益富等公司則依交易口數獲得原判
決附表二之退佣金，非法經營期貨顧問事業如下：(一)自民國八十八年六月間起，在益
富公司擔任現場負責人，與該公司負責人汪志洋共同基於犯意聯絡，僱用劉怡蘭、蘇
怡君、黃婷蘭等人替客戶操作外匯保證金交易，或提供分析、建議、指導等意見，供
客戶自行下單與東方先鋒公司進行外匯保證金交易之期貨顧問業務。迄同年九月六日
查獲為止，共獲得二萬七千七百十二美元之退佣金。(二)自八十八年十二月間起，在益
康公司擔任實際負責人，僱用唐龍記、吳志勇等人為分析師，替客戶操作外匯保證金
交易，或提供分析、建議、指導等意見，供客戶自行下單與東方先鋒公司進行外匯保
證金交易之期貨顧問業務，迄八十九年六月二十七日查獲為止，共獲得約一萬八千五
百美元之退佣金。(三)自八十八年十月間起，在永亨公司擔任實際負責人，與掛名負責
人陳立平、黃志忠共同基於犯意聯絡，僱用汪志洋、王超、朱黃偉等人替客戶操作外
匯保證金交易，或提供分析、建議、指導等意見，供客戶自行下單與東方先鋒公司進
行外匯保證金交易之期貨顧問業務，迄八十九年三月三十日查獲為止，共獲得約新台
幣七百萬元之退佣金等情。因而撤銷第一審之判決，改判仍論處上訴人共同連續未經
許可，擅自經營期貨顧問事業罪刑。固非無見。
惟查期貨交易法第一百十二條第五款所定未經許可，擅自經營「期貨經理事業」與「
期貨顧問事業」之處罰，乃不同之罪名。外匯保證金交易為期貨交易業務之一種，任
何人除依期貨交易法第三條第二項規定豁免者外，以接受委託書並收取佣金或手續費
等方式，代他人操作與外匯指定銀行進行外匯保證金交易，屬經營期貨經理事業；如
招攬客戶至海外開立美金帳戶，並提供場所、設備及相關外匯資訊（如價位詢問、盤
勢分析等），供客戶自行下單交易者，則為經營期貨顧問事業。原判決認定上訴人係
益富等公司負責人，違法經營「替客戶操作外匯保證金交易」，或「提供分析、建議
、指導等意見，供客戶自行下單與東方先鋒公司進行外匯保證金交易」之期貨顧問業
務等情（見原判決第三面第十四行至第十六行、第四面第二行至第四行及第九行至第
十一行）。如果無訛，上訴人「替客戶操作外匯保證金交易」部分，似屬經營期貨經
理事業，乃原判決包括的認屬經營期貨顧問事業，難謂於法無違；復未敘明其憑以認
定上訴人違法經營替客戶操作外匯保證金交易之證據及理由，亦有可議。又關於上訴
人未經許可，擅自經營期貨經理事業部分，未據起訴，但判決內僅謂其事實欄(二)、(三)
部分，因與起訴部分有實質上或裁判上一罪關係，自得併予審酌（見原判決第十一面
第十三行至第十六行），而就事實欄(一)所載上訴人違法經營替客戶操作外匯保證金交
易部分，何以亦為起訴效力所及，卻未置一詞論敘，併有違誤。再，原判決認上訴人
之經營方式為：由益富等公司派財務顧問向不特定客戶解說外匯交易方式及獲利情形
，並「以益富等公司名義與客戶簽約」，客戶須先電匯保證金至東方先鋒公司指定之
帳戶，始可在保證金二十倍之範圍內，以電話下單給東方先鋒公司（見原判決第二面
第十四行至第三面第一行）；理由內則謂上訴人以益富等公司名義對外招攬客戶，再
「以東方先鋒公司名義與客戶簽約進行」（見原判決第八面第一行至第二行），對於
上訴人係以益富等公司名義與客戶簽約？抑或以東方先鋒公司之名義與客戶簽約？事
實之認定與理由論敘不相一致，亦嫌欠洽，此與判斷上訴人究係經營期貨經理事業或
期貨顧問事業攸關，自應查明論列，始足為判決之基礎。復查期貨交易法第一百十二
條第五款所稱經營期貨經理事業或期貨顧問事業，性質上本即包含反覆、繼續多次實
施該事業之行為，為單純一罪。原判決謂上訴人於事實(一)、(二)、(三)期間分別多次違反
期貨交易法第一百十二條第五款之犯行，係基於概括犯意為之，應依刑法第五十六條
連續犯之規定以一罪論，並加重其刑（見原判決第十一面第六行至第十行）。但經核
原判決事實欄(二)、(三)之記載，上訴人此部分之犯罪時間係分別自八十八年十二月間起
至八十九年六月二十七日止，及八十八年十月間起至八十九年三月三十日止，時間上
互有重疊之情形，能否論以連續犯？饒有再事探求之餘地。上訴意旨指摘原判決違背
法令，尚非全無理由，應認有撤銷發回更審之原因。又公司法已於九十年十一月十二
日修正公布，刪除原第十五條第一項、第三項之規定，將公司負責人經營公司登記範
圍以外業務之行為，予以除罪化，案經發回，宜併注意之。
據上論結，應依刑事訴訟法第三百九十七條、第四百零一條，判決如主文。
中　　　華　　　民　　　國　　九十三　　年　　　九　　　月　　　二　　　日
                              最高法院刑事第四庭
                                  審判長法官  紀　俊　乾
                                        法官  黃　正　興
                                        法官  劉　介　民
                                        法官  陳　東　誥
                                        法官  吳　昆　仁
      右正本證明與原本無異
                                              書  記  官
中　　　華　　　民　　　國　　九十三　　年　　　九　　　月　　　六　　　日
                                                                        Ｖ
